【裁判字號】    99,交聲,534
【裁判日期】    991130
【裁判案由】    違反道路交通管理處罰條例聲明異議
【裁判全文】
臺灣新竹地方法院交通事件裁定         99年度交聲字第534號
移送機關    交通部公路總局新竹區監理所新竹市監理站
異議人即
受處分人    趙雲義
上列受處分人因違反道路交通管理處罰條例案件，對於交通部公
路總局新竹區監理所新竹市監理站民國99年9 月23日所為之竹監
新四字第裁51-E00000000號違反道路交通管理事件裁決書，聲明
異議，本院裁定如下：
    主  文
原處分撤銷。
趙雲義汽車駕駛人，駕駛汽車經測試檢定酒精濃度超過規定標準
，處罰鍰新臺幣貳萬玖仟伍佰元，壹年內不得考領小型車普通駕
駛執照，並應接受道路安全講習。
    理  由
一、原處分意旨略以：異議人即受處分人趙雲義於民國96年1 月
    29日23時18分許，駕駛其所有之車牌號碼DT-8030 號自小客
    車行經新竹市○○路與尚濱路口，與案外人藍耘宜駕駛之車
    牌號碼DT-7553 號自小客車發生擦撞，經警到場處理，發現
    趙雲義有「駕駛汽車經測試檢定酒精濃度超過每公升0.55毫
    克之規定標準」及「領有機器腳踏車執照駕駛小型車」等違
    規行為，經新竹市警察局交通隊第一分隊警員填製竹市警交
    字第E00000000 號舉發違反道路交通管理事件通知單（下稱
    舉發通知單），爰依道路交通管理處罰條例第35條第1 項第
    1 款、第21條第1 項第2 款、違反道路交通管理事件統一裁
    罰基準及處理細則第41條、第43條、第44條及第67條之規定
    ，裁處異議人罰鍰新臺幣（下同）5 萬5,500 元（酒駕部分
    裁處罰鍰4 萬9,500 元，無照駕駛部分裁處罰鍰6,000 元）
    ，並吊扣異議人普通重型機器腳踏車駕駛執照12個月，並依
    道路交通管理處罰條例第24條之規定，施以道路交通安全講
    習等語。
二、聲明異議意旨略以：異議人上開違規行為，業經臺灣新竹地
    方法院檢察署檢察官為緩起訴處分確定，異議人並已向檢察
    官指定之公益團體支付緩起訴處分金2 萬元，詎原處分機關
    重複再裁處異議人罰鍰49,500元，有違行政罰法第26條一事
    不二罰之規定，爰聲明異議，請求撤銷原處分等語。
三、按汽車駕駛人，駕駛汽車經測試檢定酒精濃度超過規定標準
    者，處15,000元以上60,000元以下罰鍰，並當場移置保管該
    汽車及吊扣其駕駛執照1 年；汽車駕駛人，有前述第35條第
    1 項規定之情形者，應接受道路交通安全講習，道路交通管
    理處罰條例第35條第1 項第1 款、第24條第1 項第2 款分別
    定有明文。次按汽車駕駛人，領有機器腳踏車駕駛執照，駕
    駛小型車，處6,000 元以上12,000元以下罰鍰，並當場禁止
    其駕駛，同法第21條第1 項第2 款亦規定甚明。再按汽車駕
    駛人違反本條例規定，應受吊扣駕駛執照處分，於汽車駕駛
    人係無駕駛執照駕車者，在所規定最長吊扣期間內，不得考
    領駕駛執照，道路交通管理處罰條例第67條第6 項亦定有明
    文。
四、本件異議人趙雲義雖明確陳明僅就原處分關於酒後駕車違規
    之「罰鍰」部分提出異議，至於同裁決處分內酒後駕車違規
    之吊扣普通重型機車駕駛執照及施以道路交通安全講習，暨
    未領有駕駛執照駕駛小型車違規之罰鍰部分，均不在聲明異
    議之範圍內。然異議人於飲酒後，僅持有普通重型機車駕駛
    執照，未領有小型車普通駕駛執照而駕駛自小客車，僅有一
    個交通違規行為，有關其違規行為處罰效果即酒後駕車違規
    之罰鍰、吊扣普通重型機車駕駛執照12個月、施以道路交通
    安全講習及未領有駕駛執照駕駛小型車違規之罰鍰等，係依
    據同一法律規定（即道路交通管理處罰條例第21條第1 項第
    2 款、第35條第1 項第1 款、第24條第1 項第2 款、第67條
    第6 項）所為之處罰，其處罰方式雖有4 種，但實際上為單
    一處分，無法割裂，與該項交通違規行為是否存在亦均無從
    分離，法院於審理時，應先確定異議人是否確有交通違規行
    為事實，再決定原處分機關所適用之法律有無錯誤。從而，
    異議人雖陳明僅就酒後駕車違規之罰鍰部分聲明異議，其餘
    處罰部分並未提及，惟該吊扣普通重型機車駕駛執照12個月
    、施以道路交通安全講習及未領有駕駛執照駕駛小型車違規
    之罰鍰部分，與其酒後駕車交通違規行為是否存在既無從分
    離，法院自應全部予以審理，先予敘明（臺灣高等法院98年
    法律座談會第23號提案研討結果參照）。
五、經查：
  (一)異議人僅持有普通重型機車駕駛執照，卻於上開時地酒後駕
    駛上開自用小客車，經警測得其呼氣酒精濃度為每公升0.59
    毫克，超過標準值，因予舉發「酒後駕車經酒測器呼氣酒測
    值為0.59mg/L」、「領有機器腳踏車執照駕駛小型車」等違
    規，而異議人因同一酒駕行為涉犯刑法第185 條之3 公共危
    險罪，業經臺灣新竹地方法院檢察署檢察官於96年3 月14日
    以96年度偵字第883 號為緩起訴處分，期間為1 年，異議人
    即受處分人並應向財團法人罕見疾病基金會支付2 萬元，嗣
    依職權送請再議，亦經臺灣高等法院檢察署檢察長於同年月
    23日以96年度上職議字第2835號處分書駁回在案，其中緩起
    訴期間為96年3 月23日起至97年3 月22日止，緩起訴期滿後
    未經撤銷，受處分人並已支付緩起訴處分金2 萬元等情，業
    據異議人自承在卷外，尚有臺灣新竹地方法院檢察署檢察官
    96年度偵字第883 號緩起訴處分書、臺灣高等法院檢察署96
    年度上職議字第2835號處分書、財團法人罕見疾病基金存摺
    影本、經費憑證黏存單各1 紙、臺灣高等法院被告前案紀錄
    表1 份等附卷可憑，是以異議人有酒後超過規定標準駕駛動
    力交通工具，而受緩起訴處分確定之事實，堪以認定。
  (二)按94年2 月5 日公布，於95年2 月5 日施行之行政罰法第26
    條規定：「一行為同時觸犯刑事法律及違反行政法上義務規
    定者，依刑事法律處罰之。但其行為應處以其他種類行政罰
    或得沒入之物而未經法院宣告沒收者，亦得裁處之。前項行
    為如經不起訴處分或為無罪、免訴、不受理、不付審理之裁
    判確定者，得依違反行政法上義務規定裁處之。」。又其他
    種類行政罰，係指違反行政法上之義務應受「裁罰性」之「
    不利處分」，依行政罰法第2 條規定，包括限制或禁止行為
    之吊扣證照處分及警告性之講習處分在內。究其立法目的，
    一行為同時觸犯刑事法律及違反行政法上義務規定時，由於
    刑罰與行政罰同屬對不法行為之制裁，而刑罰之懲罰作用較
    強，故依刑事法律處罰，即足資警惕時，實無一事二罰再處
    行政罰之必要；且刑事法律處罰，由法院依法定程序為之，
    較符合正當法律秩序，應予優先適用，但罰鍰以外之沒入或
    其他種類行政罰，因兼具維護公共秩序之作用，為達行政目
    的，行政機關仍得併予裁處。故汽車駕駛人酒後駕車時，如
    同時觸犯刑法第185 條之3 之公共危險罪者，道路交通主管
    機關除依上開行政罰法第26條第1 項但書規定，處以其他種
    類行政罰外，關於行政罰鍰部分，即應依行政罰法第26條、
    道路交通管理處罰條例第10條等規定移送地方法院檢察署處
    理，其後非有行政罰法第26條第2 項所定不起訴處分確定等
    事由，不得裁處行為人罰鍰。
  (三)而上開行政罰法第26條明定「一行為不二罰」之原則，且應
    受行政罰之行為如經「不起訴處分或為無罪、免訴、不受理
    、不付審理」之裁判確定者，始得依違反行政法上義務規定
    裁處之，法條並未明示包括「緩起訴」處分在內，惟因「緩
    起訴」處分之最終使被告免於刑事訴追之效果，與「不起訴
    」處分之效果相同，是以行政罰法第26條第2 項解釋上是否
    包括緩起訴處分之情形在內，實非無疑。復按緩起訴期間內
    ，有下列情形之一者，檢察官得依職權或依告訴人之聲請撤
    銷原處分，繼續偵查或起訴：1.於期間內故意更犯有期徒刑
    以上刑之罪，經檢察官提起公訴者。2.緩起訴前，因故意犯
    他罪，而在緩起訴期間內受有期徒刑以上刑之宣告者。3.違
    背第253 條之2 第1 項各款之應遵守或履行事項者，刑事訴
    訟法第253 條之3 第1 項定有明文。準此可認，經檢察官為
    「緩起訴」處分者，於「緩起訴」之猶豫期間內，最終是否
    會被檢察官提起公訴，猶懸而未定，亦即「緩起訴」處分於
    猶豫期間內尚未具有實質之確定力，檢察官於緩起訴期間內
    ，可對被告為繼續觀察，如被告顯無反省警惕之情或根本欠
    缺反省警惕之能力，檢察官仍得依職權或依告訴人之聲請，
    將被告「緩起訴」處分撤銷後，繼續偵查或起訴，固見緩起
    訴處分顯與不起訴處分之性質不同；甚至，緩起訴處分依刑
    事訴訟法第253 條之1 第1 項規定，係以「被告所犯為死刑
    、無期徒刑或最輕本刑三年以上有期徒刑以外之罪，檢察官
    參酌刑法第五十七條所列事項及公共利益之維護，認以緩起
    訴為適當者」為前提，可見緩起訴處分必以檢察官認定被告
    有「犯罪」為前提，亦有別於刑事訴訟法第252 條之絕對不
    起訴處分；況檢察官為緩起訴處分時，依刑事訴訟法第253
    條之2 第1 項規定對被告所為之指示及課予負擔，具有實質
    刑罰之效果，對被告具有財產減少及自由受限之影響，性質
    上可謂刑事處分，而緩起訴制度雖以特別預防為優先考量，
    但在具體個案決定上，實則已達到一般預防的作用及報應理
    念，基於一行為不二罰原則，受處分人既已就其行為受到刑
    事處分，自不應因同一行為再受到國家的處罰（臺灣高等法
    院暨所屬法院96年法律座談會刑事類提案第36號研討結果參
    照），是原處分機關移送意旨以緩起訴處分屬不起訴處分之
    一種，在法理上不為刑事處罰，自不生一事二罰之問題云云
    ，即有未洽。惟若行為人所支付之緩起訴處分金，未達道路
    交通管理處罰條例第92條第3 項所訂最低罰鍰基準規定者（
    依違反道路交通管理處罰條例統一裁罰基準表之規定，駕駛
    人違反處罰條例第35條第1 項第1 款之規定，其吐氣所含酒
    精濃度超過每公升0.55毫克以上者，小型車之最低罰鍰為
    49,500元），依該條例第35條第8 項之規定，即需補繳不足
    最低罰鍰之部分，始為適法，且如一方面認為行為人依檢察
    官緩起訴處分命令而為金錢給付，與受刑事處罰無異，依行
    政罰法第26條之規定，監理機關不得再行裁罰；一方面卻又
    認為該等金錢給付不屬於道路交通管理處罰條例第35條第8
    項所定罰金，無須依該項規定補繳不足最低罰鍰部分之差額
    ，理由顯有矛盾，且若緩起訴捐款金額低於最低罰鍰金額，
    亦有失公平（臺灣高等法院暨所屬法院97年法律座談會刑事
    類提案第39號研討結果參照）。
  (四)而本件異議人酒後超過規定標準而駕駛動力交通工具之行為
    ，同時涉犯道路交通管理處罰條例第35條第1 項第1 款規定
    及刑法第185 條之3 之公共危險罪，其中刑事部分，業經臺
    灣新竹地方法院檢察署檢察官緩起訴處分確定，異議人並已
    依檢察官指示之負擔條件支付緩起訴處分金20,000元等情，
    已如前述。核此緩起訴處分附加條件之履行固非刑法所定刑
    罰之種類，但已影響被告之財產權權益，具有實質刑罰之效
    果，實質上應可該當行政罰法第26條第1 項「依刑事法律」
    之刑事處分規定及道路交通管理處罰條例第35條第8 項規定
    之「罰金」，而參諸違反道路交通管理事件統一裁罰基準表
    所載，對於駕駛人駕駛，而其吐氣所含酒精濃度超過每公升
    0.55 毫 克以上，於期限內繳納或聽候裁決者，其最低應納
    罰鍰之數額為49,500元，是以異議人雖已依檢察官緩起訴處
    分支付20,000元，但仍有不足29,500元，依前揭說明，應就
    差額部分（即29,500元）予以裁罰。
  (五)又汽車駕駛人違反上開規定，應受吊扣駕駛執照處分，於汽
    車駕駛人係無駕駛執照駕車者，在所規定最長吊扣期間內，
    不得考領駕駛執照，則異議人既係持普通重型機車駕駛執照
    駕駛自小客車，應屬無照駕駛之情形，依上開規定，應處以
    1 年內不得考領小型車駕駛執照之處分，則原處分機關裁處
    吊扣異議人重型機車駕駛執照12個月之部分，亦有所違誤。
  (六)至異議人上開酒後駕駛自小客車之行為，除應成立前揭酒後
    駕車（道路交通管理處罰條例第35條第1 項第1 款）之違規
    外，又因其係「領有機器腳踏車執照駕駛小型車」，復成立
    無照駕駛之交通違規（同條例第21條第1 項第1 款），本均
    應處罰，惟按一行為違反數個行政法上義務規定而應處罰鍰
    者，依法定罰鍰額最高之規定裁處，行政罰法第24條第1 項
    前段定有明文，本件異議人既係以一駕車行為，同時觸犯上
    述2 項交通違規，依法自應從一重處罰之；而首揭道路交通
    管理處罰條例第35條第1 項所定之罰鍰額為1 萬5,000 元以
    上6萬元以下，異議人另所違反之同條例第 21條第1項第2款
    規定之罰鍰額至多則僅係1萬2,000元，自應從一重依該條例
    第35條第1項第1款處罰即可，則原處分機關就異議人無照駕
    駛行為另依道路交通管理處罰條例第21條第1項第2款規定裁
    處罰鍰6,000元，顯與行政罰法第24條第1項前段規定意旨相
    違，殆屬無可維持。
六、綜上所述，本件異議人確有僅持有普通重型機車駕駛執照駕
    駛汽車，復經測試檢定酒精濃度超過規定標準之違規行為，
    然異議人之同一酒駕違規行為既經新竹地檢署檢察官為緩起
    訴處分確定期滿未經撤銷，並命繳納支付20,000元，依前揭
    說明，原處分機關裁處異議人罰鍰49,500元及吊扣異議人重
    型機車駕駛執照12個月等部分，於法均有未合；又異議人同
    一駕駛自小客車行為，同時構成酒後駕車及無照駕駛之違規
    ，依上開說明應從一重即僅以酒駕違規處罰即可，故原處分
    機關裁處異議人罰鍰6,000 元部分，於法亦有未合。從而，
    原處分機關之裁決既有上開違誤，自應由本院撤銷原處分機
    關之裁處，另行裁處如主文第2 項所示，以資適法。
七、據上論斷，應依99年10月26日修正施行之道路交通事件處理
    辦法第19條前段、第20條，裁定如主文。
中    華    民    國    99    年    11    月    30    日
                        交通法庭  法  官  蔡川富
以上正本證明與原本無異。
如不服本裁定，應於裁定送達後5日內向本院提出抗告狀。
中    華    民    國    99    年    11    月    30    日
                                  書記官  朱苑禎

司法院資訊處製作；財團法人民間司法改革基金會備份。
